---
title: "MomentoRetroalimentacionMod1"
author: "Amy Murakami Tsutsumi - A01750185"
date: "2022-09-08"
output:
  pdf_document: default
  html_document: default
---

```{r setup, include=FALSE}
knitr::opts_chunk$set(echo = FALSE)
```

\begin{center} Módulo 1: Estadística para ciencia de datos \end{center}

\begin{center} Inteligencia artificial avanzada para la ciencia de datos I \end{center}

\begin{center} Grupo 101 \end{center}

# Resumen

La problemática por resolver es el obtener información sobre los principales factores que influyen en el nivel de contaminación por mercurio en los peces de los lagos de Florida. Los métodos y técnicas estadísticas utilizadas son cálculos de tendencia central, dispersión, tablas de distribución de frecuencia, medidas de posición y análisis de distribución de los datos (histogramas y diagramas) y matriz de correlación. Más adelante, se utilizan las herramientas estadísticas de ANOVA y regresión múltiple. Después de todo el proceso de exploración y análisis se obtuvo que los factores más influyentes son la alcalinidad, calcio, clorofila, concentración media de mercurio y la variable que indica si la concentración promedio de mercurio es mayor, menor o igual a 0.5 mg de Hg/kg.

# Introducción

Este portafolio de implementación tiene el propósito de utilizar herramientas estadísticas vistas en el módulo uno para poder construir un modelo que pueda contestar la pregunta de investigación establecida. El problema consiste en la contaminación por mercurio de los peces que se encuentran en agua dulce, por lo tanto, se utilizará un dataset con información de 53 lagos de Florida. El dataset contiene las siguientes variables: 
* X1: Número de identificación 
* X2: Nombre del lago
* X3: Alcalinidad (mg/l de carbonato de calcio)
* X4: PH
* X5: Calcio (mg/l)
* X6: Clorofila (mg/l)
* X7: Concentración media de mercurio (parte por millón) en el tejido muscular del grupo de peces estudiados en cada lago
* X8: Número de peces estudiados en el lago
* X9: Mínimo de la concentración de mercurio en cada grupo de peces
* X10: Máximo de la concentración de mercurio en cada grupo de peces
* X11: Estimación (mediante regresión) de la concentración de mercurio en el pez de 3 años (o promedio de mercurio cuando la edad no está disponible)
* X12: Indicador de la edad de los peces (0: jóvenes; 1: maduros)

La pregunta que se debe contestar a lo largo de la implementación es la siguiente: ¿cuáles son los principales factores que influyen en el nivel de contaminación por mercurio en los peces de los lagos de Florida? Este análisis es de suma importancia para determinar cuáles son las principales causas de la contaminación en los peces. Esta información no sólo afecta a los peces, sino que a la salud humana, ya que los humanos consumimos pescado y puede resultar en algo dañino. 

Por lo tanto, realizará como primera etapa la exploración de la base de datos que incluye el cálculo de medidas estadísticas, el uso de herramientas de visualización y exploración de la correlación de las variables. De esta manera, se realizarán cálculos de tendencia central, dispersión, tablas de distribución de frecuencia, medidas de posición, análisis de distribución de los datos (histogramas y diagramas) y la correlación entre las variables para poder adentrarnos en los datos. Realizando este proceso se obtendrán las variables más importantes para poder continuar en la siguiente etapa de análisis y realizar el modelo de ANOVA y el de regresión múltiple. Después se planea contestar el problema a resolver e indicar los factores más influyentes en el nivel de contaminación por mercurio en los peces.


# Exploración de la base de datos

# Leer datos 
Se almacenarán todas las variables excepto X1 y X2 que son el número de identificación y nombre del lago para realizar la exploración y análisis de datos. 
```{r}
db=read.csv("mercurio.csv") #leer la base de datos
X3 = db$X3 # Alcalinidad (mg/l de carbonato de calcio)
X4 = db$X4 # PH
X5 = db$X5 # Calcio (mg/l)
X6 = db$X6 # Clorofila (mg/l)
X7 = db$X7 # Concentración media de mercurio (parte por millón) en el tejido muscular del grupo de peces estudiados en cada lago
X8 = db$X8 # Número de peces estudiados en el lago
X9 = db$X9 # Mínimo de la concentración de mercurio en cada grupo de peces
X10 = db$X10 # Máximo de la concentración de mercurio en cada grupo de peces
X11 = db$X11 # Estimación (mediante regresión) de la concentración de mercurio en el pez de 3 años (o promedio de mercurio cuando la edad no está disponible)
X12 = db$X12 # Indicador de la edad de los peces (0: jóvenes; 1: maduros)

```

```{r}
dbNum = db[3:11]
dbNum
```

# Exploración de la base de datos
## 1. Calcula medidas estadísticas
### Variables cuantitativas
Las variables cuantitativas que se utilizarán para realizar los cálculos son la X3, X4, X5, X6, X7, X8, X9, X10 Y X11. 

#### Medidas de tendencia central: promedio, media, mediana y moda de los datos.

```{r}
library(modeest)
summary(dbNum)

print("Moda: ")

modeX3 = mlv(X3, method = "mfv")[1] #Moda X3
sprintf("Moda de X3: %s", modeX3)

modeX4 = mlv(X4, method = "mfv")[1] #Moda X4
sprintf("Moda de X4: %s", modeX4)

modeX5 = mlv(X5, method = "mfv")[1] #Moda X5
sprintf("Moda de X5: %s", modeX5)

modeX6 = mlv(X6, method = "mfv")[1] #Moda X6
sprintf("Moda de X6: %s", modeX6)

modeX7 = mlv(X7, method = "mfv")[1] #Moda X7
sprintf("Moda de X7: %s", modeX7)

modeX8 = mlv(X8, method = "mfv")[1] #Moda X8
sprintf("Moda de X8: %s", modeX8)

modeX9 = mlv(X9, method = "mfv")[1] #Moda X9
sprintf("Moda de X9: %s", modeX9)

modeX10 = mlv(X10, method = "mfv")[1] #Moda X10
sprintf("Moda de X10: %s", modeX10)

modeX11 = mlv(X11, method = "mfv")[1] #Moda X11
sprintf("Moda de X11: %s", modeX11)
```

#### Medidas de dispersión: rango: máximo - mínimo, varianza, desviación estándar.
```{r}
summary(dbNum)
print("Varianza: ")
apply(dbNum, 2, var)
print("")
print("Desviación estándar: ")
apply(dbNum, 2, sd)
```

### Variables cualitativas
La variable cualitativa que se utilizará es X12 que es el indicador de la edad de los peces. 

#### Tabla de distribución de frecuencia y moda
```{r}
print("Tabla de distribución de frecuencia de X12:")
X12_table = table(X12)
print(X12_table)
modeX12 = mlv(X12, method = "mfv")[1] #Moda 
sprintf("Moda de X12: %s", modeX12)
sorted_table = sort(X12_table, decreasing = TRUE)[1:2]
barplot(sorted_table, width = 1, cex.names = 0.6, xlab="Edad de peces", ylab="Frecuencia", col = c("antiquewhite", "antiquewhite2"), main="Frecuencia de la edad de los peces", legend = c("Maduros", "Jóvenes"), args.legend = list(x = "topright", horiz = FALSE))
```
En la tabla y gráfica anterior de distribución de frecuencia se muestra la variable que contiene la edad de los peces. Se puede observar que existen 43 peces maduros y 10 jovenes. 

## 2. Explora los datos usando herramientas de visualización
### Variables cuantitativas:
#### Medidas de posición: cuartiles, outlier (valores atípicos), boxplots
```{r}
print("Cuartiles de X3")

q1_c=quantile(X3,0.25)  #Cuantil 1
q3_c = quantile(X3, 0.75) #Cuantil 3
ri_c= IQR(X3) #Rango intercuartílico 
y2 = q3_c+1.5*ri_c
par(mfrow=c(2,1))  #Matriz de gráficos de 2x1
boxplot(X3,horizontal=TRUE,ylim=c(0,y2),main="Boxplot de X3 (alcalinidad)", col="turquoise4")
abline(v=q3_c+1.5*ri_c,col="red")  #linea vertical en el límite de los datos atípicos
X = db[X3<q3_c+1.5*ri_c,c("X3")] #Quitar datos atípicos de la matriz M en la variable X
summary(X)
```
En la gráfica anterior podemos observar que se tiene una distribución de sesgo a la derecha, ya que la mayoría de los datos se concentran en la parte izquierda de la distribución. Por lo tanto, es una distribución asimétrica. 

```{r}
print("Cuartiles de X4")

q1_c=quantile(X4,0.25)  #Cuantil 1
q3_c = quantile(X4, 0.75) #Cuantil 3
ri_c= IQR(X4) #Rango intercuartílico 
y2 = q3_c+1.5*ri_c
par(mfrow=c(2,1))  #Matriz de gráficos de 2x1
boxplot(X4,horizontal=TRUE,ylim=c(0,y2),main="Boxplot de X4 (PH)", col="palegreen3")
abline(v=q3_c+1.5*ri_c,col="red")  #linea vertical en el límite de los datos atípicos
X = db[X4<q3_c+1.5*ri_c,c("X4")] #Quitar datos atípicos de la matriz M en la variable X
summary(X)
```
En la gráfica anterior podemos observar que se tiene una distribución simétrica.

```{r}
print("Cuartiles de X5")

q1_c=quantile(X5,0.25)  #Cuantil 1
q3_c = quantile(X5, 0.75) #Cuantil 3
ri_c= IQR(X5) #Rango intercuartílico 
y2 = q3_c+1.5*ri_c
par(mfrow=c(2,1))  #Matriz de gráficos de 2x1
boxplot(X5,horizontal=TRUE,ylim=c(0,y2),main="Boxplot de X5 (calcio)", col="lightpink2")
abline(v=q3_c+1.5*ri_c,col="red")  #linea vertical en el límite de los datos atípicos
X = db[X5<q3_c+1.5*ri_c,c("X5")] #Quitar datos atípicos de la matriz M en la variable X
summary(X)
```
En la gráfica anterior podemos observar que se tiene una distribución asimétrica con sesgo a la derecha, ya que la mayoría de los datos se concentran en la parte izquierda de la distribución. Asimismo, se tienen datos atípicos que van más alla del ímite derecho.

```{r}
print("Cuartiles de X6")

q1_c=quantile(X6,0.25)  #Cuantil 1
q3_c = quantile(X6, 0.75) #Cuantil 3
ri_c= IQR(X6) #Rango intercuartílico 
y2 = q3_c+1.5*ri_c
par(mfrow=c(2,1))  #Matriz de gráficos de 2x1
boxplot(X6,horizontal=TRUE,ylim=c(0,y2),main="Boxplot de X6 (clorofila)", col="sienna2")
abline(v=q3_c+1.5*ri_c,col="red")  #linea vertical en el límite de los datos atípicos
X = db[X6<q3_c+1.5*ri_c,c("X6")] #Quitar datos atípicos de la matriz M en la variable X
summary(X)
```
En la gráfica anterior podemos observar que se tiene una distribución de sesgo a la derecha, ya que la mayoría de los datos se concentran en la parte izquierda de la distribución. Por lo tanto, es una distribución asimétrica. 

```{r}
print("Cuartiles de X7")

q1_c=quantile(X7,0.25)  #Cuantil 1
q3_c = quantile(X7, 0.75) #Cuantil 3
ri_c= IQR(X7) #Rango intercuartílico 
y2 = q3_c+1.5*ri_c
par(mfrow=c(2,1))  #Matriz de gráficos de 2x1
boxplot(X7,horizontal=TRUE,ylim=c(0,y2),main="Boxplot de X7 (concentración de mercurio en el tejido muscular)", col="khaki1")
abline(v=q3_c+1.5*ri_c,col="red")  #linea vertical en el límite de los datos atípicos
X = db[X7<q3_c+1.5*ri_c,c("X7")] #Quitar datos atípicos de la matriz M en la variable X
summary(X)
```
En la gráfica anterior podemos observar que se tiene una distribución de sesgo a la derecha, ya que la mayoría de los datos se concentran en la parte izquierda de la distribución. Por lo tanto, es una distribución asimétrica. 

```{r}
print("Cuartiles de X8")

q1_c=quantile(X8,0.25)  #Cuantil 1
q3_c = quantile(X8, 0.75) #Cuantil 3
ri_c= IQR(X8) #Rango intercuartílico 
y2 = q3_c+1.5*ri_c
par(mfrow=c(2,1))  #Matriz de gráficos de 2x1
boxplot(X8,horizontal=TRUE,ylim=c(0,y2),main="Boxplot de X8 (peces estudiados en el lago)", col="coral1")
abline(v=q3_c+1.5*ri_c,col="red")  #linea vertical en el límite de los datos atípicos
X = db[X8<q3_c+1.5*ri_c,c("X8")] #Quitar datos atípicos de la matriz M en la variable X
summary(X)
```
En la gráfica anterior podemos observar que se tiene una distribución asimétrica. 

```{r}
print("Cuartiles de X9")

q1_c=quantile(X9,0.25)  #Cuantil 1
q3_c = quantile(X9, 0.75) #Cuantil 3
ri_c= IQR(X9) #Rango intercuartílico 
y2 = q3_c+1.5*ri_c
par(mfrow=c(2,1))  #Matriz de gráficos de 2x1
boxplot(X9,horizontal=TRUE,ylim=c(0,y2),main="Boxplot de X9 (mínimo de la concentración de mercurio)", col="paleturquoise3")
abline(v=q3_c+1.5*ri_c,col="red")  #linea vertical en el límite de los datos atípicos
X = db[X9<q3_c+1.5*ri_c,c("X9")] #Quitar datos atípicos de la matriz M en la variable X
summary(X)
```

En la gráfica anterior podemos observar que se tiene una distribución de sesgo a la derecha, ya que la mayoría de los datos se concentran en la parte izquierda de la distribución. Por lo tanto, es una distribución asimétrica. 

```{r}
print("Cuartiles de X10")

q1_c=quantile(X10,0.25)  #Cuantil 1
q3_c = quantile(X10, 0.75) #Cuantil 3
ri_c= IQR(X10) #Rango intercuartílico 
y2 = q3_c+1.5*ri_c
par(mfrow=c(2,1))  #Matriz de gráficos de 2x1
boxplot(X10,horizontal=TRUE,ylim=c(0,y2),main="Boxplot de X10 (estimación de la concentración de mercurio)", col="thistle")
abline(v=q3_c+1.5*ri_c,col="red")  #linea vertical en el límite de los datos atípicos
X = db[X10<q3_c+1.5*ri_c,c("X10")] #Quitar datos atípicos de la matriz M en la variable X
summary(X)
```
En la gráfica anterior podemos observar que se tiene una distribución de sesgo a la derecha, ya que la mayoría de los datos se concentran en la parte izquierda de la distribución. Por lo tanto, es una distribución asimétrica. 

```{r}
print("Cuartiles de X11")

q1_c=quantile(X11,0.25)  #Cuantil 1
q3_c = quantile(X11, 0.75) #Cuantil 3
ri_c= IQR(X11) #Rango intercuartílico 
y2 = q3_c+1.5*ri_c
par(mfrow=c(2,1))  #Matriz de gráficos de 2x1
boxplot(X11,horizontal=TRUE,ylim=c(0,y2),main="Boxplot de X11 (máximo de la concentración de mercurio)", col="tan1")
abline(v=q3_c+1.5*ri_c,col="red")  #linea vertical en el límite de los datos atípicos
X = db[X11<q3_c+1.5*ri_c,c("X11")] #Quitar datos atípicos de la matriz M en la variable X
summary(X)
```
En la gráfica anterior podemos observar que se tiene una distribución de sesgo a la derecha, ya que la mayoría de los datos se concentran en la parte izquierda de la distribución. Por lo tanto, es una distribución asimétrica. 

#### Análisis de distribución de los datos (Histogramas). Identificar si tiene forma simétrica o asimétrica
```{r}
print("Cuartiles de X3")
qqnorm(X3, main = "Normal Q-Q Plot de X3 (alcalinidad)", col="chartreuse4")
qqline(X3)
hist(X3,prob=TRUE,col=0, main = "Histograma de X3 (alcalinidad)")
x=seq(min(X3),max(X3),0.1)
y=dnorm(x,mean(X3),sd(X3))
lines(x,y,col="red")

library(moments)
skewness(X3)
kurtosis(X3)
```

La gráfica de Q-Q Plot muestra que tiene una distribución con colas delgadas, es decir, tiene una alta curtosis y una distribución Leptocúrtica. Por otro lado, en el histograma se muestra una distribución asimétrica con sesgo a la derecha. 

```{r}
print("Cuartiles de X4")
qqnorm(X4, main = "Normal Q-Q Plot de X4 (PH)", col="brown3")
qqline(X4)
hist(X4,prob=TRUE,col=0, main = "Histograma de X4 (PH)")
x=seq(min(X4),max(X4),0.1)
y=dnorm(x,mean(X4),sd(X4))
lines(x,y,col="red")

skewness(X4)
kurtosis(X4)
```

La gráfica de Q-Q Plot muestra que tiene una distribución casi ideal. Por otro lado, en el histograma se muestra una distribución simétrica.

```{r}
print("Cuartiles de X5")
qqnorm(X5, main = "Normal Q-Q Plot de X5 (calcio)", col="deepskyblue4")
qqline(X5)
hist(X5,prob=TRUE,col=0, main = "Histograma de X5 (calcio)")
x=seq(min(X5),max(X5),0.1)
y=dnorm(x,mean(X5),sd(X5))
lines(x,y,col="red")

skewness(X5)
kurtosis(X5)
```

La gráfica de Q-Q Plot muestra que tiene una distribución con colas gruesas, es decir, tiene una baja curtosis y una distribución platicúrtica. Por otro lado, en el histograma se muestra una distribución asimétrica con sesgo a la derecha.

```{r}
print("Cuartiles de X6")
qqnorm(X6, main = "Normal Q-Q Plot de X6 (clorofila)", col="deeppink4")
qqline(X6)
hist(X6,prob=TRUE,col=0, main = "Histograma de X6 (clorofila)")
x=seq(min(X6),max(X6),0.1)
y=dnorm(x,mean(X6),sd(X6))
lines(x,y,col="red")

skewness(X6)
kurtosis(X6)
```

La gráfica de Q-Q Plot muestra que tiene una distribución con colas gruesas, es decir, tiene una baja curtosis y una distribución platicúrtica. Por otro lado, en el histograma se muestra una distribución asimétrica con sesgo a la derecha.

```{r}
print("Cuartiles de X7")
qqnorm(X7, main = "Normal Q-Q Plot de X7 (concentración de mercurio en el tejido muscular)", col="orangered3")
qqline(X7)
hist(X7,prob=TRUE,col=0, main = "Histograma de X7 (concentración de mercurio en el tejido muscular)")
x=seq(min(X7),max(X7),0.1)
y=dnorm(x,mean(X7),sd(X7))
lines(x,y,col="red")

skewness(X7)
kurtosis(X7)
```

La gráfica de Q-Q Plot muestra que tiene una distribución con colas delgadas, es decir, tiene una alta curtosis y una distribución Leptocúrtica. Por otro lado, en el histograma se muestra una distribución casi simétrica con ligero sesgo a la derecha.

```{r}
print("Cuartiles de X8")
qqnorm(X8, main = "Normal Q-Q Plot de X8 (peces estudiados en el lago)", col="seagreen")
qqline(X8)
hist(X8,prob=TRUE,col=0, main = "Histograma de X8 (peces estudiados en el lago)")
x=seq(min(X8),max(X8),0.1)
y=dnorm(x,mean(X8),sd(X8))
lines(x,y,col="red")

skewness(X8)
kurtosis(X8)
```

La gráfica de Q-Q Plot muestra que tiene una distribución con colas gruesas, es decir, tiene una baja curtosis y una distribución platicúrtica. Por otro lado, en el histograma se muestra una distribución asimétrica con sesgo a la derecha.

```{r}
print("Cuartiles de X9")
qqnorm(X9, main = "Normal Q-Q Plot de X9 (mínimo de la concentración de mercurio)", col="indianred3")
qqline(X9)
hist(X9,prob=TRUE,col=0, main = "Histograma de X9 (mínimo de la concentración de mercurio)")
x=seq(min(X9),max(X9),0.1)
y=dnorm(x,mean(X9),sd(X9))
lines(x,y,col="red")

skewness(X9)
kurtosis(X9)
```

La gráfica de Q-Q Plot muestra que tiene una distribución con colas gruesas, es decir, tiene una baja curtosis y una distribución platicúrtica. Por otro lado, en el histograma se muestra una distribución asimétrica con sesgo a la derecha.

```{r}
print("Cuartiles de X10")
qqnorm(X10, main = "Normal Q-Q Plot de X10 (máximo de la concentración de mercurio)", col="darkolivegreen")
qqline(X10)
hist(X10,prob=TRUE,col=0, main = "Histograma de X10 (máximo de la concentración de mercurio)")
x=seq(min(X10),max(X10),0.1)
y=dnorm(x,mean(X10),sd(X10))
lines(x,y,col="red")

skewness(X10)
kurtosis(X10)
```

La gráfica de Q-Q Plot muestra que tiene una distribución con colas delgadas, es decir, tiene una alta curtosis y una distribución leptocúrtica. Por otro lado, en el histograma se muestra una distribución casi simétrica con un ligero sesgo a la derecha.

```{r}
print("Cuartiles de X11")
qqnorm(X11, main = "Normal Q-Q Plot de X11 (estimación de la concentración de mercurio)", col="darkmagenta")
qqline(X11)
hist(X11,prob=TRUE,col=0, main = "Histograma de X11 (estimación de la concentración de mercurio)")
x=seq(min(X11),max(X11),0.1)
y=dnorm(x,mean(X11),sd(X11))
lines(x,y,col="red")

skewness(X11)
kurtosis(X11)
```

La gráfica de Q-Q Plot muestra que tiene una distribución con colas gruesas, es decir, tiene una baja curtosis y una distribución platicúrtica. Por otro lado, en el histograma se muestra una distribución asimétrica con sesgo a la derecha.

### Variables categóricas
#### Distribución de los datos (diagramas de barras, diagramas de pastel)
```{r}
db_mercurio_cnt = dbNum
db_mercurio_cnt$X13 <- with(db_mercurio_cnt, ifelse(X7 > 0.5, 1, 0))
db_mercurio_cnt_table = table(db_mercurio_cnt$X13)
print("Tabla de Distribución de Lagos que Superaron los 0.5 mg de Hg/Kg: ")
db_mercurio_cnt_table

# Gráfica de Frecuencia
barplot(db_mercurio_cnt_table, width = 1, cex.names = 0.6, col = c("cadetblue", "lightcoral"), main = "Frecuencia de Lagos que Superaron el Valor Establecido", xlab = "Frecuencia", ylab = "Estatus Concentración ", horiz = TRUE, las = 2, legend = c("mercurio < 0.5", "mercurio > 0.5"), args.legend = list(x = "topright", horiz = FALSE))
```
La gráfica anterior muestra la frecuencia de lagos que superaron el valor establecido de 0.5 mg de Hg/kg. Por lo tanto, la barra rosa muestra que 22 lagos no son adecuados para la pesca ya que supera la cantidad de concentración de mercurio. Por otro lado, 31 lagos tienen un una concentración de mercurio menor a 0.5. 

```{r}
db_ph_cnt = dbNum
db_ph_cnt$X4 <- with(db_ph_cnt, ifelse(X4 < 7.0, "Ácido", ifelse(X4 == 7.0, "Neutro", "Alcalino")))
db_ph_cnt_table = table(db_ph_cnt$X4)
print("Tabla de Distribución del PH: ")
db_ph_cnt_table

#Gráfica de pie
colors <- c("cyan3", "yellowgreen", "goldenrod1")
pie(db_ph_cnt_table, border="white", col = colors, main = "Gráfica del PH", labels = paste0(round(100 * db_ph_cnt_table/sum(db_ph_cnt_table), 2), "%"))
legend("topright", c("Ácido", "Neutro", "Alcalino"), fill=colors)
```
En el diagrama anterior se muestra el nivel de PH de los lagos divididos por ácido (menor a 7), neutro (igual a 7) y alcalino (mayor a 7). 

## 3. Explora la correlación entre las variables. Identifica cuáles son las correlaciones más fuertes y qué sentido tiene relacionarlas.
```{r}
library(corrplot)
corrplot(cor(dbNum), method="color", addCoef.col = "black")
```
Al analizar la matriz podemos notar que las correlaciones que más destacan son las que tiene la variable X7 con X9 (0.93), X10 (0.92) y X11 (0.96) con una correlación fuerte positiva. Es probable que esto se deba a que los datos de todas estas variables miden la concentración media de mercurio. Asimismo, la matriz muestra que la variable X7 es la que tiene una correlación significativa ya sea positiva o negativa con las otras variables. Por lo tanto, esta será la variable principal para realizar los modelos más adelante.

A pesar de que las variables X9, X10 y X11 estén fuertemente correlacionadas con la X7, considero que para el análisis de datos y creación de modelos se utilizarán otras variables. Debido al supuesto que establece que ninguna variable independiente se encuentra altamente correlacionada con otra variable del modelo. Al elegir variables con alta correlación puede ocurrir un problema de multicolinealidad en modelos de regresión. 


# Análisis de datos y pregunta base

Las dos herramientas estadísticas para realizar el análisis de datos y proporcionar información para contestar la pregunta base son el modelo ANOVA y la regresión múltiple.

# ANOVA 

Se utilizará el modelo ANOVA con el propósito de contestar la siguiente pregunta: ¿habrá diferencia significativa entre la concentración de mercurio y la edad de los peces?
Por lo tanto, para realizarlo se utilizarán los datos de X12 (indicador de la edad de los peces) y X7 (concentración media de mercurio en el tejido muscular de los peces). Primero, se acomodarán los datos de X7 en otro dataframe según los valores de edad, es decir, primero los que tengan valor 0 (jovenes) y después los que tengan valor 1 (maduros). Después se creará la variable edad que contiene los factores categóricos de X12 para poder realizar el ANOVa con un nivel de significación de 0.05.

```{r}
db_mercurio_num = db[3:12]
media_mercurio_j = db_mercurio_num[db_mercurio_num$X12 == 0, ]$X7
media_mercurio_m = db_mercurio_num[db_mercurio_num$X12 == 1, ]$X7

print("jovenes")
media_mercurio_j
len_media_mercurio_j = length(media_mercurio_j)
print(len_media_mercurio_j)
print("maduros")
media_mercurio_m
len_media_mercurio_m = length(media_mercurio_m)
print(len_media_mercurio_m)
media_mercurio = c(media_mercurio_j, media_mercurio_m)
print("media mercurio")
media_mercurio

edad = c(rep("J", len_media_mercurio_j), rep("M", len_media_mercurio_m))
edad = factor(edad)

anova = aov(media_mercurio ~ edad)
summary(anova)

```
Ya que el valor de p (0.438) es mayor a 0.05 entonces encontramos que no existe un efecto significativo de la variable edad. Además, no aparecen los valores de significancia en el summary. Entonces se puede concluir que la relación de edad y concentración media no es estadísticamente significativa ya que no se cuenta con suficiente información para detectar una diferencia significativa.Por lo tanto, se utilizará el modelo ANOVA con otros datos y el mismo nivel de significación de 0.05.

Ahora, se implementará el modelo con los datos de frecuencia de lagos que superaron el valor establecido (0.5). Esto se realizará con el fin de contestar la pregunta: ¿hay evidencia para suponer que la concentración promedio de mercurio en los lagos es dañino para la salud humana? Considera que las normativas de referencia para evaluar los niveles máximos de Hg (Reglamento 34687-MAG y los reglamentos internacionales CE 1881/2006 y Codex Standard 193-1995) establecen que la concentración promedio de mercurio en productos de la pesca no debe superar los 0.5 mg de Hg/kg.

Por lo tanto, valores que sean mayores a 0.5 no son adecuados para la pesca, de lo contrario son adecuados. 

```{r}
#db_mercurio_num = db[3:12]
media_mercurio_menor = dbNum[dbNum$X7 <= 0.5, ]$X7
media_mercurio_mayor = dbNum[dbNum$X7 > 0.5, ]$X7

print("menor")
media_mercurio_menor
len_media_mercurio_menor = length(media_mercurio_menor)
print(len_media_mercurio_menor)
print("mayor")
media_mercurio_mayor
len_media_mercurio_mayor = length(media_mercurio_mayor)
print(len_media_mercurio_mayor)
media_mercurio = c(media_mercurio_menor, media_mercurio_mayor)
print("media mercurio")
media_mercurio

nivel = c(rep("Menor", len_media_mercurio_menor), rep("Mayor", len_media_mercurio_mayor))
nivel = factor(nivel)
nivel

anova = aov(media_mercurio ~ nivel)
summary(anova)

```

Para realizar el ANOVA primero se agregó la variable dependiente númerica (media_mercurio) y luego la variable independiente categórica (nivel). Además, en la tabla anterior podemos notar que el valor de p = 9.68e-15 es menor al valor de significancia establecido, por lo tanto, se continuará con el análisis.


```{r}
m = tapply(media_mercurio, nivel, mean)
s = tapply(media_mercurio, nivel, sd)
n = tapply(media_mercurio, nivel, length)
print("Medias del nivel")
m
print("Desviación estándar del nivel")
s
print("Tamaño de la muestra por nivel")
n
```
## Intervalos de confianza 

```{r}
sm = s/sqrt(n)
E=abs(qt(0.025,n-1))*sm
In=m-E
Sup=m+E
In 
Sup
```
```{r}
plot(0,ylim=c(0,3),xlim=c(0,1), yaxt="n", ylab="",xlab="Concentración media de mercurio",main="Concentración media de mercurio por nivel")
axis(2,at=c(1:2),labels=c("May","Men"))
for(i in 1:2){
arrows(In[i],i,Sup[i],i, angle=90, code=3, length = 0.1, lwd = 2,col=i+2)
points(m[i], i, pch=19, cex=1.1,col=i+2)}
abline(v=mean(media_mercurio),lty=3,col="red")

```
La gráfica anterior muestra la relación entre los niveles que son mayores o menores con la concentración media de mercurio. Se puede observar que la concentración de datos de la clasificación "menor" se encuentra entre 0.2 y 0.4, mientras que el grupo "mayor" se encuentra entre 0.7 y 1. 

## BoxPlot

```{r}
boxplot(media_mercurio ~ nivel, col = 2:5, horizontal = TRUE)
abline(v = mean(media_mercurio), lty = 3, col = "red")
```

El boxplot muestra la distribución de datos en ambos grupos (menor y mayor), este indica que para el grupo "menor" la concetración de datos esta ligeramente a la derecha mientras que en el grupo "mayor" los datos se concentran a la izquierda. 

## Prueba de Tukey 

```{r}
Tu=TukeyHSD(anova)
Tu
plot(TukeyHSD(anova))
```

En la prueba de Tukey únicamente se muestra un par de datos, ya que no se tienen otros grupos. Por lo tanto, no se pueden realizar comparación ya que solo se tiene un par de datos. Sin embargo, se puede observar el intervalo de confianza del par menor-mayor. 


## Verificación de supuestos 

### Normalidad

```{r}
qqnorm(anova$residuals)
qqline(anova$residuals,col="red")

hist(anova$residuals, col=0)
```

La gráfica del Q-Q plot muestra una distribución normal es ideal. Por otro lado, el histograma muestra una distribución simétrica. 

### Homocedasticidad

Gráfica Valores estimados vs Residuos 

```{r}
plot(anova$fitted.values,anova$residuals, ylab="Residuos", xlab="Valores estimados", main="Valores Estimados vs Residuos")
abline(h=0,col="red")
```
La dispersión de los residuos es constante en toda la gráfica, es decir que cumple con los supuestos.

### Independencia 
Errores vs Orden de observación 

```{r}
plot(c(1:53), anova$residuals, type="l", xlab= "Orden de las observaciones", ylab="Resiudos", main="Errores vs Orden de Observación ")
abline(h=0,col="red")
```

La gráfica tiene una autocorrelación negativa ya que tiene una altercancia muy marcada de residuos positivos y negativos

# Regresión Múltiple 

Ahora se realizará el modelo de regresión múltiple, como se mencionó en la matriz de correlación se utilizarán las variables que tienen buena correlación, pero no necesariamente los que tengan los valores más altos. Entonces se utilizarán las variables X3 (alcalinidad), X4 (PH), X5 (calcio), X6 (clorofila) y X7 (concentración media de mercurio) para contestar la siguiente pregunta: ¿las concentraciones de alcalinidad, clorofila, calcio en el agua del lago influyen en la concentración de mercurio de los peces?

## Medidas
```{r}
medidas = db[3:7]
medidas
```

### Correlación

```{r}
library(Hmisc)
Rc = rcorr(as.matrix(medidas))
Rc
```
En la matriz de correlación se puede ver que todas las variables excepto la X7 tienen una correlación positiva entre ellas. En el caso de X7 se tiene una correlación negativa. En este caso, para realizar la regresión múltiple se utilizará la variable X7 como base. 

En la matriz de P se puede observar que los valores son relativamente pequeños, por lo tanto, se utilizará el valor de significancia igual a 0.05 para asegurarnos que los datos sean estadísticamente significativos. 


```{r}
pairs(medidas,labels=c("X3","X4","X5","X6","X7"),main="Matriz de dispersión",pch=20)
```

En la parte superior se muestra una representación gráfica de las correlaciones entre las variables. 

```{r,message="FALSE"}
library(GGally)
ggpairs(medidas,lower = list(continuous = "smooth"),
        diag = list(continuous = "barDiag"), axisLabels = "none")
```

El diagrama anterior muestra en la parte superior la correlación entre las variables y en la parte inferior los diagramas e dispesión. En la diagonal se muestran los histogramas. Podemos observar que las variables que tienen una mayor relación lineal con X7 (concentración mediade mercurio) son X4 (PH) con -0.575 y X3 (alcalinidad) con -0.594. 

```{r}
library(ggcorrplot)
library(polycor)
mat_cor <- hetcor(medidas)$correlations #matriz de correlación policorica
ggcorrplot(mat_cor,type="lower",hc.order = T)
```

En la gráfica anterior se puede observar que la correlación que existe entre las variables. Para que este proceso de implementación de regresión lineal múltiple sea efectiva se eligieron variables que no tengan un coeficiente de correlación muy alto, ya que es necesario que no exista colinealidad entre las variables. Por lo tanto, se puede observar que no existen colores intensos ya sean positivos o negativos en el gráfico.

## El modelo

Para elaborar el modelo se empleará el método mixto que inicia como el método hacia adelante, es decir, el modelo inicial va a conener todas las variables. Mientras avanza el proceso se quitaran todas las variables de una en una para poder seleccionar el mejor modelo. 

```{r}
R=lm(X7~X3+X4+X5+X6,data=medidas)
summary(R)
```

Como se mencionó anteriormente se inició el método con todas las variables. En el summary muestra que el modelo con todas las variables introducidas como predictores tiene un R cuadrada 0.4515 es decir que puede explicar el 45.15% de la variablidad observada en la concentración media de mercurio. Incluso se puede visualizar que el valor de p es menor al valor de significancia 0.5. 

### Selección del mejor modelo

Ahora se seleccionará el mejor modelo utilizando el modelo con criterio de información de Akaike (AIC). Se puede observar que el modelo con menor AIC es el que únicamente contiene a X3, X5 y X6; es decir, que excluye al X4 con un AIC = -137.71.

```{r}
step(R,direction="both",trace=1)
```


### El mejor modelo

Por lo tanto, el mejor modelo resultante en el proceso anterior es el que contiene a X3, X5 y X6. 

```{r}
R1=lm(X7~X3+X5+X6,data=medidas)
S=summary(R1)
S
```
En el summary muestra que el modelo con todas las variables introducidas menos la X4 como predictores tiene un R cuadrada 0.4394 es decir que puede explicar el 43.94% de la variablidad observada en la concentración media de mercurio. Incluso se puede visualizar que el valor de p es menor al valor de significancia 0.5. 

### Intervalos de confianza

Se calcularán los intervalos de confianza para cada uno de los coeficientes parciales de la regresión. 

```{r}
confint(R1)
```

## Verificación de supuestos

### Normalidad

```{r}
E=R1$residuals
Y=R1$fitted.values

qqnorm(E)
qqline(E,col="red")

hist(E,col="lightcyan",freq=FALSE,main="Histograma de Residuos",ylim=c(0,3),xlim=c(-0.6,1), xlab="",ylab="Densidad")
lines(density(E),col="red")
curve(dnorm(x,mean=mean(E),sd=sd(E)), add=TRUE, col="blue",lwd=2)

shapiro.test(E)

```

La gráfica del Q-Q plot muestra una distribución normal es ideal. Por otro lado, el histograma muestra una distribución simétrica. 

### Homocedasticidad y modelo apropiado

Gráfica Valores estimados vs Residuos

```{r}
plot(Y,E,ylab="Residuos",xlab="Valores estimados",pch=20,col="red")
abline(h=0,col="red")
text(Y[],E[],1:30,cex=0.8,pos=3,offset=0.2)
```

La dispersión de los residuos es constante en toda la gráfica, es decir que cumple con los supuestos.

### Independencia

Errores vs Orden de observación

```{r}
n=length(medidas$X7)
plot(c(1:n),R1$residuals,type="l",xlab="Orden de las observaciones",ylab="Residuos")
abline(h=0,col="red")
```

La gráfica tiene una autocorrelación negativa ya que tiene una altercancia muy marcada de residuos positivos y negativos

```{r}
library(car)
dwt(R1,alternative="two.sided")
```
Ahora se realizó la prueba de autocorrelación para verificar independencia: H0: rho=0


## Datos atípicos o influyentes

### Datos atípicos

Se estandarizan los residuos y se observa si hay distancias mayores a 3.

```{r}
library(dplyr)
library(ggplot2)
medidas$residuos_estandarizados <- rstudent(R1)  #Introduce una columna en D con los residuos del modelo estandarizados

ggplot(data = medidas, aes(x = predict(R1), y = abs(residuos_estandarizados))) +
  geom_hline(yintercept = 3, color = "red", linetype = "dashed") +
  # se identifican en rojo observaciones con residuos estandarizados absolutos > 3
  geom_point(aes(color = ifelse(abs(residuos_estandarizados) > 3, 'red', 'black'))) +
  scale_color_identity() +
  labs(title = "Distribución de los residuos estandarizados",x = "predicción modelo") + 
  theme_bw() + theme(plot.title = element_text(hjust = 0.5))

which(abs(medidas$residuos_estandarizados)>3)

```

En la gráfica anterior se muestra que no hay valores atípicos ya que no existen valores que mayores a 3. 

### Datos influyentes

```{r}
summary(influence.measures(R1))
```

En la tabla anterior se muestran las observaciones que son influyentes significativamente las últimas dos medidas son las que generan información importante. Esta tabla se utiliza para saber el impacto de las estimativas del modelo.

Se consideran influyentes aquellas observaciones:  

* Que tengan distancia de Cook superiores a 4/n = 4/53 = 0.07547
* Que tengan leverages mayores a 2.5(p+1)/n = 2.5*(4/53) = 0.1886

La primera es la distacia de Cook que mide cuánto cambian los valores ajustados en el modelo cuando se elimina el iésimo punto de datos. Por lo tanto, ya que no existen valores con una distancia de cook mayores a 0.07547 entonces se puede decir que no son valores tan influyentes. Por otro lado, las observaciones que son influyentes según el leverage (hat) son la 35, 37, 38 y 40. 

```{r}
influence.measures(R1)
```

```{r}
influencePlot(R1)
```

El diagrama anterior muestra gráficamente los datos influyentes del modelo. Los círculos grandes son los que tienen una mayor distancia y los más pequeños un menor valor en la distancia de Cook. 

# Conclusión

Para el modelo de ANOVA se contestó de primera instancia la pregunta de si existe diferencia significativa entre la concentración de mercurio y la edad de los peces. Por lo tanto, se utilizaron las variables de X12 (indicador de la edad de peces) y X7 (concentración media de mercurio en el tejido muscular de los peces). Sin embargo, se obtuvo que el valor de p = 0.438 era mayor al establecido (0.05). En consecuencia, no se contaba con la información suficiente para detectar una diferencia significativa. Así que se utilizaron nuevas variables (X7 y una variable que indica si la concentración promedio de mercurio supera los 0.5mg de Hg/kg) para realizar el modelo de ANOVA y contestar la pregunta que indica si existe evidencia para suponer que la concentración promedio de mercurio en los lagos es dañino para la salud humana. En este modelo se obtuvo un valor p = 9.68e-15; una distribución normal ideal y simétrica; una dispersión de los residuos constante y una autocorrelación negativa. Por lo tanto, se concluyó que la concentración media de mercurio si es relevante y puede afectar la salud humana. 
Para el modelo de regresión lineal múltiple se utilizaron las variables X3 (alcalinidad), X4 (PH), X5 (calcio), X6 (clorofila) y X7 (concentración media de mercurio) para contestar la pregunta de si las concentraciones de alcalinidad, clorofila, calcio en el agua del lago influyen en la concentración de mercurio de los peces. Se obtuvo que la correlación entre las variables era buena pero no muy alta y se realizó el modelo con método mixto y criterio de información de Akaike (AIC). Al final so obtuvo que la variabilidad explicada por el modelo, es decir, el coeficiente de determinación es de 0.4394 entonces la variable predicadora explica el 43.94% de la variación. La significancia del modelo, es decir el valor de p es de 2.676e-06. Además, no existen datos atípicos ni datos que influyan en el modelo. Por lo tanto, se puede concluir los datos de alcalinidad, calcio y clorofila si influyen en la concentración de mercurio de los peces.
Por último, para contestar la pregunta principal de la investigación se obtuvo que después de la implementación de los modelos de ANOVA y regresión lineal múltiple los principales factores que influyen en el nivel de contaminación por mercurio en los peces de los lagos de Florida son la alcalinidad, calcio, clorofila, concentración media de mercurio y la variable que indica si la concentración promedio de mercurio es mayor, menor o igual a 0.5 mg de Hg/kg.


# Anexos

Liga de repositorio: https://github.com/A01750185/MomRetroImplementacionM1P2.git






